臺灣高等法院臺中分院刑事判決　　　　 96年度上訴字第380號
上　訴　人
即　被　告　丙○○
指定辯護人　周瑞鎧律師
上　訴　人
即　被　告　戊○○
選任辯護人　王錦昌律師
上　訴　人
即　被　告　乙○○
　　　　　　　　　　　1之1號.
選任辯護人　陳日炘律師
上列上訴人因強盜案件，不服臺灣臺中地方法院95年度訴字第32
78號中華民國95年12月19日第一審判決（起訴案號：臺灣臺中地
方法院檢察署95年度訴字第3278號），提起上訴，本院判決如下
：
    主  文
原判決撤銷。
戊○○、丙○○、乙○○意圖為自己不法之所有，結夥三人以上
，攜帶兇器，於夜間侵入現有人居住之建築物，以強暴至使不能
抗拒，而取他人之物，未遂，戊○○處有期徒刑參年玖月，丙○○、乙○○各處有期徒刑參年柒月。扣案之童軍繩參條及玩具手
槍彈匣壹個均沒收。
    犯罪事實
一、戊○○與丁○○因網路認識，丙○○（綽號「點點」）則經
    由戊○○介紹而與丁○○有數面之緣。戊○○因不滿丁○○
    之個性及為人，竟與丙○○及乙○○（綽號「小祥」）結夥
    三人，共同基於意圖為自己不法之所有，攜帶兇器強盜他人
    財物之犯意聯絡，於民國95年9月20日13時許，在丙○○台
    中市○○區○○路二段28號3樓住處先經謀議，於95年9月22
    日18時許，即共同前往臺中市○○路某處購得童軍繩，再於
    同日20時許，至臺中市金沙百貨前，向真實姓名不詳、綽號
    「阿澤」之不知情之友人借得客觀上足供兇器使用之球棒1
    支及棍子2支，丙○○、乙○○並於同日前往臺中市○○路
    上「小北百貨行」購得玩具手槍1支（含彈匣1個、不具殺傷
    力）後，戊○○、丙○○、乙○○隨即前往丁○○位於臺中
    市○區○○○路213號辦公室（偶兼休憩或夜宿之處所）外
    等候，迄翌日（即23日）凌晨2時許，戊○○、丙○○、乙○○見時機成熟，戊○○、丙○○即分持球棒、棍子，乙○○則手持玩具手槍，均戴上鴨舌帽及口罩，戊○○再以電話
    向丁○○佯稱其已找到曾允諾代為尋找之援交對象，刻在臺
    中市臺中高工前等候，丁○○於通話完畢後，欲前往臺中高
    工接戊○○及援交對象，甫打開鐵門，乙○○立即侵入（侵
    入建築物部分未據合法告訴），並以玩具手槍抵住丁○○，
    致使丁○○無法抵抗，戊○○、丙○○亦隨後侵入，三人合
    力將丁○○押入屋內1樓辦公室，戊○○先往2、3樓察看，
    丙○○、乙○○則於1樓以預備之童軍繩綑綁丁○○雙手、
    並將其身體綑綁於椅子上，以此強暴方式至使丁○○不能抗
    拒，嗣丙○○取該處之塑膠袋欲套於丁○○頭上，經丁○○
    告以有窒息之虞而作罷。戊○○、丙○○隨即搜括丁○○身
    上財物未果，彼三人亦未覓得其他有價值之物，始未得逞。
    丁○○趁戊○○、丙○○、乙○○搜括財物之際，乘機掙脫
    綑綁起身反擊，戊○○、丙○○、乙○○見狀隨即丟棄犯案
    工具奪門而出，然丙○○仍為丁○○自後追及，並以球棒毆
    擊其頭部，嗣經丁○○報警到場處理，在屋內扣得戊○○、
    丙○○、乙○○持以供本件犯案用之球棒1支、塑膠袋1個、
    玩具手槍1支（含彈匣1個）及童軍繩3條，復循線查獲戊○○、乙○○。
二、案經臺中市警察局第二分局報請臺灣臺中地方法院檢察署檢
    察官偵查起訴。
    理  由
一、按被告以外之人於偵查中向檢察官所為之陳述，除顯有不可
    信之情況者外，得為證據；另被告以外之人於檢察事務官、
    司法警察官或司法警察調查中所為之陳述，與審判中不符時
    ，其先前之陳述具有較可信之特別情況，且為證明犯罪事實
    存否所必要者，得為證據；被告以外之人於審判外之陳述，
    雖不符前4條之規定，而經當事人於審判程序同意作為證據
    ，法院審酌該言詞陳述或書面陳述作成時之情況，認為適當
    者，亦得為證據。當事人、代理人或辯護人於法院調查證據
    時，知有第159條第1項不得為證據之情形，而未於言詞辯論
    終結前聲明異議者，視為有前項之同意；刑事訴訟法第159
    條第1項及第159條之1、159條之2、159條之5分別定有明文
    。本件證人即被害人丁○○、共同被告戊○○、丙○○、乙○○於檢察官訊問時以證人身份所為之證述，本院審酌上開
    偵查筆錄係經依法錄音、錄影，並無不當取供之情形，依刑
    事訴訟法第159之1第2項之規定，自有證據能力。而證人即
    被害人丁○○、共同被告戊○○、丙○○、乙○○於警局詢
    問時所為之陳述，雖係被告以外之人於審判外之言詞陳述，
    而選任辯護人於本院準備程序中亦爭執其證據能力，但查警
    局詢問時已全程錄音錄影，有光碟片在卷可稽，而被害人丁○○、共同被告戊○○、丙○○、乙○○等人於警詢中均能
    自由陳述，與彼等於偵查、審判中所證情節大致相同，其警
    詢筆錄自具有較可信之特別情況，然而共同被告戊○○、丙○○、乙○○於警詢中所為陳述與彼等於本院審理中所證尚
    有部分出入，彼等於警詢之陳述為證明犯罪事實存否所必要
    ，依刑事訴訟法第159條之2之規定，自有證據能力，合先敘
    明。
二、訊據被告戊○○、丙○○、乙○○固供承於上開時、地，分
    持球棒、木棍、玩具手槍、童軍繩等物，前往丁○○上址辦
    公室，於丁○○打開該辦公室鐵門時，先以玩具手槍抵住丁○○，合力將丁○○押入屋內，再以童軍繩將丁○○綑綁於
    椅子上之事實，然均矢口否認有何強盜犯行，辯稱：渠等因
    丁○○積欠戊○○友人己○○（綽號「小龐」）債務不還，
    乃前往向丁○○索討欠債，並無不法所有之意圖，亦未搜刮
    丁○○身上及其屋內之財物云云。經查：證人丁○○業於警
    詢時證稱：被告等將伊強押入屋內，將伊綑綁在辦公室椅子
    上等情綦詳（見警卷第2頁），復於原審審理中結證稱：被
    告等本來要套塑膠袋於伊頭部，伊感覺到塑膠套已經套到額
    頭了，伊對被告等說這樣會死人，被告等人始罷手等語在卷
    （見原審卷第55頁），核與被告戊○○於警詢時所供：「點
    點」（即被告丙○○）突然就拿塑膠袋套住丁○○的頭部等
    語大致相符（見警卷第15頁）。證人丁○○於警詢時亦證稱
    ：伊被被告等壓制在簽約室時，伊請求他們只要拿走伊身上
    現金就好，證件及手機留給伊做生意用，被告三人中一人說
    要錢就好，就拿塑膠袋套在伊頭上等語（見警卷第3頁）；
    復於偵查中結證稱：案發當時，被告戊○○打電話說要來伊
    家，伊一開門，有三位頭戴鴨舌帽及口罩的人即進來架住伊
    強押到辦公室，並將伊綁在辦公室椅子上，開始搜伊身上及
    辦公室，後來並未帶走任何東西；被告三人要搶伊的東西，
    所以搜伊身上及辦公室，辦公室抽屜不知道是何人開的，她
    們有搜辦公室，但伊財物沒損失等語（見偵卷第33頁、第34
    頁）；並於原審審理中結證稱：伊被綑綁的時段，她們之中
    有一人拿伊手機，因為當時伊手機在響，所以手機被拿起來
    。除了有人拿伊手機外，有人把伊身上的皮包拿出來，伊身
    上的皮包原本放在褲子的右後口袋，皮包是在伊被矇住眼睛
    ，手機響了之後被拿出來，伊的皮包是被她們搜走的；伊在
    偵查中說被告等將伊綁在辦公室椅子上，她們開始搜伊身上
    及辦公室的東西，所言確實沒錯等語（見原審卷第43頁至第
    46頁）；於本院審理中亦具結證稱：除了靠近門口之桌子抽
    屜有被打開外，其他的抽屜亦有被拉開（見本院卷第64、65
    頁）。參以卷附現場蒐證照片所示（見警卷第41頁至第50
    頁），案發現場除遺有童軍繩、球棒、塑膠袋等物外，辦公
    桌之抽屜亦有被開啟不一之情狀，益徵證人丁○○所證被告
    等人確實搜刮其屋內財物等情不需。況被告戊○○於警詢時
    亦供稱：當時伊有看到「點點」（即被告丙○○）拿丁○○
    的皮包等語（見警卷第16頁）；於偵查中復結證結證稱：被
    告丙○○有拿丁○○的皮夾，用手勢比沒有錢就將皮夾丟掉
    等語（偵查卷第16頁、第17頁）；及被告等偵查中均一致具
    結證稱：當天是被告丙○○搜丁○○身體等語（見偵查卷第
    34頁）。被告等既不諱言於綑綁丁○○後，有拿丁○○皮包
    、搜丁○○身體，益徵證人丁○○上開所證屬實。衡酌丁○○遭被告三人綑綁至使不能抗拒後，被告等隨即取其皮夾、
    搜其身體、打開其抽屜，被告等辯稱未搜被害人財物云云，
    自不足採信。被告等雖另辯稱係因丁○○積欠被告戊○○之
    友人己○○借款未還，當日彼等係受己○○之託前往向丁○○討債云云，惟查被告戊○○於偵查中具結證稱：被告乙○○有開口要錢，但是她說什麼錢，伊聽不清楚，伊聽到乙○○類似說渠等在跑路，要丁○○將錢交出來的話（偵查卷第
    16頁），被告等倘係索討債務，何需假借「跑路」之詞？又
    依證人己○○於本院所證，其係曾對被告戊○○謂其與男友
    李昌德曾持本票向丁○○索債，其並以開玩笑之語氣向被告
    戊○○提及如戊○○能討到錢可以一人分一半等語，然而上
    開本票債務之債權人並非己○○或其男友，而係其男友之朋
    友，亦據證人己○○證述在卷，己○○如何能應允被告戊○○可分一半？另參以被告戊○○身材嬌小，顯無替人要債之
    條件，證人己○○豈有委託被告戊○○要債之理？再參以證
    人丁○○於原審及本院審理中所證：其遭被告三人控制行動
    後，被告等並未談到伊有欠人家錢；伊未積欠被告等任何一
    人或其任何一位朋友債務，伊亦不認識綽號「小龐」之人；
    被告等一進入就押伊到後面，並未談到他們要幫別人要債之
    事等情（見原審卷第45頁、第46頁；本院卷第65頁），證人
    己○○所證不足資為有利於被告之認定，亦不待贅言。至於
    被告三人究竟係於何時、何地謀議問題，被告乙○○於警詢
    時稱係：在20日13時許，渠等三人就在被告丙○○西屯路的
    住處先說好了，等23日凌晨到大哥（即丁○○，下同）住處
    ，照已經商量好的說法說：大哥欠戊○○她朋友錢，她朋友
    向大哥追討都不還，阿酷的朋友請阿酷幫忙追討該筆款項，
    要給大哥一點教訓等語（見警卷第20頁），於本院審理時則
    供稱：係於95年9月20日凌晨1時許，在臺中市西屯區逢甲公
    園附近某大樓樓下商議（見本院卷第67頁反面）云云，先後
    所供不無出入，但警詢時距離案發之時間較近，本院於96年
    4月10日審理時，距離案發時已逾7個月，被告等對於作案過
    程有關之時間、地點，其記憶當以警詢時較為清楚可信。且
    依被告乙○○上開警詢時所供，有關丁○○積欠被告戊○○
    友人債務一節，僅係渠等謀議犯案時所擬定之藉口，被告等
    上開所辯渠等係欲幫友人討債，並無不法所有之意圖云云，
    委無足採。此外，並有現場照片、「0000000000」門號申請
    人查詢資料附卷可稽，及球棒1支、塑膠袋1個、玩具手槍彈
    匣1個、童軍繩3條扣案可證。事證明確，被告等上開犯行堪
    以認定。
三、按所謂兇器，其種類並無限制，凡客觀上足對人之生命、身
    體、安全構成威脅，具有危險性之兇器均屬之，且只須行為
    時攜帶此種具有危險性之兇器為已足，並不以攜帶之初有行
    兇之意圖為必要，最高法院79年台上字第5253號判例意旨可
    資參照。查被告持以強盜使用之木質球棒，質地堅硬，長度
    約50至60公分，具有相當之重量，有查獲照片附卷及該球棒
    1支扣案可稽，如持以攻擊人身，在客觀上足以對人之生命
    、身體、安全構成威脅，具有危險性，堪屬於兇器無訛。次
    按強盜罪所施用之強暴脅迫，須足使被害人喪失意思自由，
    並達於不能抗拒之程度，始足當之。至其是否已達於使人不
    能抗拒之程度，則應就客觀具體之情狀加以判斷；又強盜罪
    之強暴、脅迫，以所施用威嚇之程度，客觀上足以壓抑被害
    人之意思，至使不能抗拒為已足，至施用之威嚇手段，客觀
    上是否足以壓抑被害人之意思自由，應依一般人在同一情況
    下，其意思自由是否因此受壓制為斷，不以被害人之主觀意
    思為準；而強盜罪之強暴、脅迫，祇須壓抑被害人之抗拒或
    使被害人身體上、精神上處於不能抗拒之狀態為已足，其暴
    力縱未與被害人身體接觸，仍無礙於強盜罪責之成立；若當
    場對被害人施以強暴脅迫，達於不能抗拒之程度，即係強盜
    行為，至被害人有無抗拒，或行為人持以實施強暴脅迫之兇
    器是否取自被害人之處所，及行為後如何離去，均於其是否
    為強盜，不生影響；最高法院71年度台上字第1040號、87
    年度台上字第3705號、89年度台上字第3035號、91年度台上
    字第2653號判決要旨可資參照。查被告三人為上開強盜犯行
    時，乃分持木棍及上開足供為兇器使用之球棒進入丁○○處
    所，被告乙○○並以玩具手槍抵住丁○○，被告等合力將丁○○押入屋內辦公室，再以先前備妥之童軍繩，將丁○○綑
    綁於椅子後，進而搜刮財物未果，則依被告等於行為當時對
    被害人所實施者，乃施用於人之身體且程度上足以壓制反抗
    力之有形力行使，應係強暴行為無誤；而該強暴行為，依當
    時客觀環境觀察，足以壓抑被害人之意思自由，而達不能抗
    拒之程度。又丁○○雖另有住家，但臺中市○區○○○路21
    3號平時雖係被害人丁○○之辦公處，惟於該處3樓設有單人
    床，丁○○偶而工作較晚、較累時才住於該處，此事實業經
    證人丁○○於本院審理時證述明確（見本院卷96年8月15日
    審判筆錄第2、3頁），而案發當日被告戊○○以電話對被害
    人丁○○佯稱被告乙○○業已為其覓得援交對象，丁○○當
    日係居住於該建築物內，被告等候於門外，趁丁○○甫開啟
    鐵門欲前往臺中高工帶乙○○與援交對象時，即衝入屋內，
    顯然被告三人之侵入屋內，並非得到丁○○之允許，被告等
    自屬侵入現有人居住之建築物。核被告三人所為，均係犯刑
    法第330條第2項、第1項之結夥三人以上，攜帶兇器，侵入
    現有人居住之建築物強盜未遂罪。被告等三人就上開犯行，
    有犯意聯絡及行為分擔，均為共同正犯。被告三人所犯加重
    強盜罪，已著手於犯罪行為之實行而不遂，為未遂犯，爰均
    依刑法第25條第2項之規定，按既遂犯之刑減輕之。又按強
    盜罪以強暴、脅迫等方法，至使不能抗拒為構成要件之一，
    當然含有妨害被害人自由之性質，故犯強盜罪而有妨害被害
    人之自由時，是否另論以妨害自由罪名，應就行為人之全部
    犯罪行為實施過程加以觀察。倘妨害自由行為時，強盜行為
    尚未著手實施，可依其情形認為妨害自由、強盜犯罪間具有
    方法結果之牽連關係；若強盜犯行業已著手實施，則所為強
    暴、脅迫等非法方法剝奪被害人行動自由行為，應包括在強
    盜行為之內，無另行成立刑法第302條第1項之剝奪他人行動
    自由罪之餘地，有最高法院91年度台上字第803號、92年度
    台上字第2184號判決可參，亦即強盜罪之成立本質上係以達
    於使被害人不能抗拒之程度始克相當，被害人之身體及意識
    自由，須於客觀上顯已受抑制而致不能自主之狀態，惟如有
    相當情形足認另有妨害自由之犯意，亦即倘妨害自由行為時
    ，強盜行為尚未著手實施，則可依其情形認為另成立妨害自
    由罪。是以，被告三人於前往丁○○住處前，即已取得童軍
    繩、球棒、木棍、玩具手槍等物欲限制丁○○之行動自由，
    顯見被告等嗣後以玩具手槍、童軍繩綑綁丁○○等非法方法
    剝奪丁○○行動自由之行為，係渠等實施強盜行為之手段，
    揆諸上揭判決意旨，自應包括在強盜行為內，不再另行成立
    刑法第302條第1項之剝奪他人行動自由罪。原審認被告等罪
    證明確，予以論罪科刑，固非無見；惟被告等三人除結夥三
    人以上，攜帶兇器外，尚有侵入現有人居住之建築物強盜之
    事實，原審漏未審究，尚有不合。被告上訴意旨以否認有強
    盜之事實指摘原判決不當，固非有理由，但原判決既有上開
    可議之處，自應由本院撤銷改判。爰審酌被告三人正值荳蔻
    年華，年輕尚輕，不思努力向學求善，依循正途充實自我以
    備社會生活之資，竟為貪圖不法利益，分持球棒、玩具手槍
    、童軍繩等物綑綁被害人強盜財物，手段粗暴，妨害被害人
    之人身自由，危害社會治安，惟念及被告等三人並無前科，
    素行尚佳，有臺灣高等法院被告前案紀錄表可按，渠等年紀
    尚輕，智識、社會經驗尚淺，法治觀念淡薄、初罹重典，未
    因而獲取他人財物，對被害人尚未生財產利益之實害，且已
    與被害人達成和解，取得諒解，並審酌其等犯罪之動機、目
    的，於本院審理中仍圖避重就輕，飾詞卸責，犯後態度不足
    取等一切情狀，分別量處如主文所示之刑。
三、扣案之童軍繩3條、玩具手槍彈匣1個，係被告所有供本件犯
    罪所用之物，業據被告供承在卷，爰依刑法第38條第1項第2
    款之規定，均宣告沒收。至本件被告犯案時所持之玩具手槍
    1把，已遭被告乙○○丟棄於不明處所等情，業據被告乙○○供明在卷，且該槍枝未經扣案，形體不明，亦無證據證明
    係違禁物，為免將來執行困難，爰不另為沒收宣告之諭知。
    又扣案之球棒1支及未扣案之木棍2支，雖屬被告供本件犯罪
    所用之物，然均係被告等向友人「阿澤」所借；扣案之塑膠
    袋1個，雖係被告供本件犯罪所用之物，然係被告於丁○○
    住處所取得之物，均無證據證明係被告所有，另扣案之行動
    電話，分屬被告丙○○及被害人丁○○所有，查與本案犯罪
    並無關連，爰均不予宣告沒收，附此敘明。
據上論結，應依刑事訴訟法第369條第1項前段、第364條、第299
條第1項前段，刑法第330條第2項、第1項，第25條第2項、第38
條第1項第2款，判決如主文。
本案經檢察官甲○到庭執行職務。
中　　華　　民　　國　　96　　年　　8 　　月　　29　　日
            刑事第十庭  審判長法  官  林  照  明
                              法  官  蔡  名  曜
                              法  官  李  平  勳
上列正本證明與原本無異。
如不服本判決，應於判決送達後10日內，向本院提出上訴狀（須
附繕本）。
                              書記官  許  哲  禎
中　  華　 　民　　國　 96　　年 　 8 　  月　  29  　日
附錄本案論罪科刑法條：
中華民國刑法第330條
犯強盜罪而有第321條第1項各款情形之一者，處7年以上有期徒
刑。
前項之未遂犯罰之。
中華民國刑法第321條
犯竊盜罪而有左列情形之一者，處6月以上、5年以下有期徒刑：
一  於夜間侵入住宅或有人居住之建築物、船艦或隱匿其內而犯
    之者。
二  毀越門扇、牆垣或其他安全設備而犯之者。
三  攜帶兇器而犯之者。
四  結夥三人以上而犯之者。
五  乘火災、水災或其他災害之際而犯之者。
六  在車站或埠頭而犯之者。
前項之未遂犯罰之。
